【裁判字號】    88,簡上,40
【裁判日期】    890920
【裁判案由】    侵權行為損害賠償
【裁判全文】
臺灣苗栗地方法院民事判決  八十八年度簡上字第四○號
    上  訴  人  乙○○
    訴訟代理人  丙○○
    複 代理 人  呂嘉祥
    上  訴  人  甲○○
    訴訟代理人  丙○○
                呂嘉祥
    被 上訴 人  丁○○
右當事人間請求侵權行為損害賠償事件，上訴人對於中華民國八十八年四月八日本院
苗栗簡易庭八十八年度苗簡字第一二六號第一審判決提起上訴，本院判決如左：
    主      文
原判決廢棄。
被上訴人在第一審之訴及假執行之聲請均駁回。
第一、二審訴訟費用由被上訴人負擔。
    事      實
甲、上訴人乙○○方面：
一、聲明：如主文所示。
二、陳述：除與原審判決書所載者相同茲予引用外，補稱：依臺灣省竹苗區車輛行車
    事故鑑定委員會及臺灣省車輛行車事故覆議鑑定委員會就系爭行車事故所為之鑑
    定意見，上訴人李錦飛對於訴外人黃駿勝駕駛之牌照號碼Ｐ八—００四九號自小
    客車（以下稱系爭車輛）所受之損害，並無任何過失可言，自不應對被上訴人負
    擔賠償之責。
乙、上訴人甲○○方面：
一、聲明：如主文所示。
二、陳述：除與原審判決書所載者相同茲予引用外，補稱：
（一）本件被上訴人於原審辯論時既稱系爭車輛，為伊子黃駿勝向訴外人王文正所借
      用，則被上訴人既非上開車輛之所有權人，即不得以自己名義請求侵權行為之
      損害賠償，是本件被上訴人之訴於當事人適格顯有欠缺。
（二）又本件肇事經過既係被上訴人之子因未保持安全距離先行追撞前車後，上訴人
      甲○○方駕車由後方追撞系爭車輛並致該車後方受損。是上訴人甲○○縱須負
      賠償責任，應僅就其過失部份負責，即應僅負責系爭車輛後半部之修理費用，
      且於零件之換新尚應依法予以折舊方屬合理。
丙、被上訴人方面：
    其主張、陳述除與原審判決書所載者相同茲予引用外。而被上訴人未於言詞辯論
    期日到場，據其前於準備程序所為之聲明、陳述略稱：
一、聲明：上訴駁回。
二、陳述：先謂系爭車輛為伊所有之汽車，車齡約一年多；嗣則改稱系爭車輛非伊所
    有，然伊子黃駿勝有將本件損害賠償請求權讓與給伊。
丁、本院依職權向內政部警政署國道公路警察局第二警察隊調取系爭行車事故之警訊
    筆錄及現場圖，並函交通部公路局新竹區監理所苗栗監理站調取系爭車輛之車籍
    資料，暨將系爭行車事故送臺灣省車輛行車事故覆議鑑定委員會覆議鑑定。
    理      由
一、被上訴人未於言詞辯論期日到場，核無民事訴訟法第三百八十六條所列各款情形
    ，爰依上訴人之聲請，由其一造辯論而為判決。
二、按當事人適格者，乃指當事人就特定訴訟，得以自己之名義為原告或被告之資格
    ，因而得受本案判決者而言。而於給付之訴，祇須主張自己有給付請求權者，對
    於其主張為義務者提起，即為當事人適格。是故本件被上訴人起訴主張對上訴人
    得依侵權行為法律關係請求損害賠償，於當事人適格即無欠缺，合先敘明。
三、本件被上訴人起訴主張：上訴人乙○○於民國（下同）八十七年八月三十日下午
    二時八分許，駕駛自小客車，沿國道一號即中山高速公路由南往北行駛，行至該
    路一百四十九公里一百公尺處（位於苗栗縣三義鄉），因煞車不及追撞前方訴外
    人蕭煥章所駕之車；隨即被上訴人之子黃駿勝所駕駛之系爭車輛亦因煞車不及而
    追撞前方訴外人賈旭所駕駛之自小客車，致賈旭之車復推撞上訴人乙○○之車；
    旋上訴人甲○○所駕駛之自小客車亦因煞車不及再追撞黃駿勝所駕駛之系爭車輛
    ，復撞上賈旭之車而肇事。系爭車輛經被上訴人送松進汽車修理廠修復，被上訴
    人計支出修理費用新台幣（下同）十一萬元，為此爰依侵權行為之法律關係訴請
    上訴人給付十一萬元並法定利息。上訴人乙○○則以其就系爭車輛之毀損並無任
    何過失等語置辯；上訴人甲○○則稱系爭車輛為訴外人王文正所有，被上訴人並
    非所有權人，以及渠至多僅應賠償系爭車輛後半部之損害，並應將零件換新部分
    予以折舊等語資為辯解。
四、查被上訴人主張前揭系爭行車事故發生經過之事實，為上訴人等所不爭執，並有
    內政部警政署國道公路警察局第二警察隊八十八年十一月八日（八八）公警國二
    交字第０一二五五三號函送本院之系爭事故警訊筆錄在卷可稽，自屬真實。又系
    爭車輛為訴外人王文正所有，而由被上訴人送修，計支出十一萬元修理費乙節，
    則為兩造所不爭，復有交通部公路局台北區監理所八十八年十二月十日八八北監
    一字第０六五九三號函所附之系爭車輛車籍資料在卷可參，並有被上訴人於原審
    提出之估價單二紙、統一發票一紙可證，亦堪信為真實。
五、又按債之關係者，為特定人得請求特定人為特定行為之法律關係，此即所謂債權
    之相對性。亦即債權為對於特定人之權利，債權人只能向債務人請求給付，而不
    能向債務人以外之人請求給付，此有最高法院十八年上字第一九五三號判例可資
    參照。查本件被上訴人主張因上訴人等之過失而毀損之系爭車輛，既為訴外人王
    文正所有，已如上述，則縱然上訴人確有過失，並致系爭車輛毀損，然得以所有
    權受不法侵害而向上訴人請求損害賠償者，亦僅有系爭車輛之所有人王文正而已
    。是故，雖系爭車輛係由被上訴人送修並支出修理費用，然僅於被上訴人因法律
    之規定（如保險法第五十三條第一項或民法第三百十二條之規定），或依法律行
    為（諸如遺贈或債權讓與等）而移轉或受讓取得訴外人王文正之損害賠償請求權
    時，方得以債權人之地位向上訴人請求給付。經查：
（一）按依修正前民法第三百十二條之規定，僅就債之履行有利害關係之第三人為清
      償時，方得於清償之限度內，以自己之名義，代位行使債權人之權利。而所謂
      有利害關係之第三人，係指第三人清償而發生法律上之利害關係而言，諸如擔
      保物所有人、保證人、中人等均是，此有最高法院八十六年度台上字第四六號
      判決意旨可參，是故僅與債務人有親屬關係者，尚不包括在內。職是，被上訴
      人將系爭車輛送修並支出修理費用，縱解釋係代黃駿勝向車主王文正清償債務
      ，且被上訴人固為黃駿勝之母，然既於債之履行無法律上之利害關係，殊不因
      此依民法第三百十二條之規定得代位行使（即承受）王文正之債權。
（二）又被上訴人於本院行準備程序時，雖改稱係伊子黃駿勝將債權讓與予伊，然被
      上訴人並未就伊子黃駿勝何以取得本件債權，加以確切舉證。是被上訴人此部
      分之主張殊不可採。再被上訴人並未提出其他事證證明伊確實因移轉或受讓而
      取得王文正之損害賠償請求權，是其逕向上訴人請求損害賠償，揆諸前揭規定
      ，於法自屬無據。
六、綜上所述，被上訴人起訴請求上訴人賠償系爭車輛之損害，於法尚屬無據，不應
    准許，應予駁回。原審判命上訴人應給付被上訴人十一萬元及法定利息，並為以
    供擔保為條件之假執行宣告，於法自有未洽，上訴論旨求為廢棄改判，非無理由
    ，應予准許。
七、本件因事證已臻明確，兩造其餘攻擊、防禦方法及所為之立證，與判決之結果不
    生若何影響，無庸再一一予以論究，附此敘明。
八、據上論結，本件上訴為有理由，依民事訴訟法第四百三十六條之一第三項、第四
    百五十條、第八十七條第二項、七十八條，判決如主文。
中      華      民      國    八十九    年    九      月      二十      日
                                  臺灣苗栗地方法院民事庭
~B審判長法官  林燦都
~B法      官  高敏俐
~B法      官  王萬金
右為正本係照原本作成。
本判決不得上訴。
~B法院書記官  林碧鳳
中      華      民      國    八十九    年      九      月     二十     日


司法院資訊處製作；財團法人民間司法改革基金會備份。
